【裁判字號】    96,訴,275
【裁判日期】    970328
【裁判案由】    土地所有權移轉登記
【裁判全文】
臺灣花蓮地方法院民事判決               96年度訴字第275號
原      告  乙○○
                      14號
訴訟代理人  林武順律師
原      告  丙○○
                      4樓
被      告  甲○○
上列當事人間請求土地所有權移轉登記事件，本院於中華民國97
年3月10日詞辯論終結，判決如下：
    主  文
被告應將坐落花蓮縣壽豐鄉○○段232地號、233地號、241地號
土地所有權應有部分四分之一移轉登記予原告乙○○、應有部分
四分之一移轉登記予原告丙○○。
原告其餘之訴駁回。
訴訟費用由被告負擔。
    事實及理由
甲、程序方面
    按訴狀送達後，原告不得將原訴變更或追加他訴，但請求之
    基礎事實同一者、擴張或減縮應受判決事項之聲明者，不在
    此限，民事訴訟法第255條第1項第2、3款定有明文。原告乙
    ○○原起訴請求「一、被告應將坐落花蓮縣壽豐鄉○○段23
    2、233、241地號土地所有權應有部分四分之一移轉登記予
    原告乙○○；2.被告應給付原告乙○○新台幣（下同）5萬
    元，及自起訴狀繕本送達翌日起至清償日止，按年息百分之
    五計算之利息。」，嗣於民國97年1月21日言詞辯論期日追
    加共同出資人丙○○為原告，並更正聲明為：「一、被告應
    將坐落花蓮縣壽豐鄉○○段232、233、241地號土地所有權
    應有部分四分之一移轉登記予原告乙○○、應有部分四分之
    一移轉登記予原告丙○○；二、被告應給付原告乙○○67,8
    87元、給付原告丙○○67,887元，及自97年1月22日起至清
    償日止，按年息百分之五計算之利息。」，核與原起訴請求
    之基礎事實同一，且為擴張及減縮應受判決事項之聲明，合
    於民事訴訟法第255條第1項第2、3款之規定，應予准許，合
    先敘明。
乙、實體方面：
壹、兩造爭執要旨：
一、原告均起訴主張：
  (一)原告於75年9月間與被告合資購買坐落花蓮縣壽豐鄉○○段7
    7、78、75-5地號土地，因當時土地法第30條規定私有農地
    不得移轉為共有，遂約定產權為共同所有，原告乙○○應有
    部分為四分之一，原告丙○○應有部分為四分之一，並將上
    開土地所有權暫時登記於被告名下。
  (二)上開水璉段77、78、75-5地號土地，於76年5月間因地籍圖
    重測，分別改編為花蓮縣壽豐鄉○○段232、241、233地號
    土地，其中東明段232地號土地因分割增加232-1地號，東明
    段241地號土地因分割增加241-1地號，東明段233地號土地
    因分割增加233-1地號，其中東明段232-1、233-1、241-1地
    號土地則於88年12月間因道路拓寬徵收為國有，經交通部公
    路總局接管。
  (三)惟土地法第30條業於89年1月26日刪除，上開東明段232、24
    1、233地號土地已得移轉為共有，為此以本件起訴狀繕本之
    送達作為終止借名登記契約之意思表示，並依委任契約及不
    當得利之法律關係（以上請求權擇一勝訴即可）請求被告將
    上開東明段232、241、233地號土地所有權應有部分四分之
    一移轉登記予原告乙○○、應有部分四分之一移轉登記予原
    告丙○○。
  (四)又上開東明段232-1、233-1、241-1地號土地於88年12月間
    因道路拓寬，經政府徵收在案，並由政府發放徵收補償費新
    台幣（下同）271,551元，惟被告取得該補償費後，竟未將
    原告應得部分轉交予原告，爰依委任契約及不當得利之法律
    關係（以上請求權擇一勝訴即可），請求被告各返還原告67
    ,887 元，及自97年1月22日起至清償日止，按年息百分之五
    計算之利息。
  (五)並聲明：
    1.被告應將坐落花蓮縣壽豐鄉○○段232、233、241地號土
      地所有權應有部分四分之一移轉登記予原告乙○○、應有
      部分四分之一移轉登記予原告丙○○。
    2.被告應給付原告乙○○67,887元、原告丙○○67,887元，
      及均自97年1月22日起至清償日止，按年息百分之五計算
      之利息。
二、被告就兩造合資購買坐落花蓮縣壽豐鄉○○段77、78、75-5
    地號土地之事實及買賣契約書、切結書之真正均不爭執，惟
    辯以：原告之所有權移轉登記請求權，已罹於15年時效而消
    滅，自不得再向被告請求辦理所有權移轉登記，且伊並不知
    上開東明段232-1、233-1、241-1地號土地業經政府徵收，
    亦未領到補償費等語。並聲明：駁回原告之訴。
貳、兩造不爭執之事實：
一、兩造於75年9月間合資購買原花蓮縣壽豐鄉○○段77、78、7
    5-5地號土地，原告乙○○佔上開土地權利四分之一，原告
    丙○○佔上開土地權利四分之一，被告佔上開土地權利二分
    之一，並約定登記上開土地所有權於被告名下。
二、原花蓮縣壽豐鄉○○段77、78、75-5地號土地於重測後編為
    花蓮縣壽豐鄉○○段232、241、233地號土地，上開東明段
    232地號土地因分割增加232-1地號，東明段241地號土地因
    分割增加241-1地號，東明段233地號土地因分割增加233-1
    地號。
三、花蓮縣壽豐鄉○○段232、241、233地號土地現登記為被告
    所有。
四、花蓮縣壽豐鄉○○段232-1、233-1、241-1地號土地於85年
    間因道路拓寬，經政府徵收在案，並由花蓮縣政府將上開3
    筆土地地價補償費271,551元向本院辦理清償提存，經本院
    以85年存字第370號提存事件受理（見本院卷第180-182頁）
    。
、本院之判斷
一、經查，原告起訴主張之事實，業據其提出切結書、買賣契約
    書、土地登記謄本等件為證（見本院卷第7-8、21-26頁），
    復有交通部公路總局第四區養護工程處96年12月17日四工用
    字第0960019110號函及所附國庫存款收款書及補償費印領清
    冊附卷可稽，並經本院依職權調閱本院85年存字第370號提
    存卷宗查明屬實，且為被告所不爭執（見兩造不爭執事實一
    至四），堪認原告主張之事實為真正。
二、按借名契約，顧名思義，係指當事人約定，一方（借名者）
    經他方（出名者）同意，而就屬於一方現在或將來之財產，
    以他方之名義，登記為所有人或其他權利人，但無使他方取
    得實質所有權或其他權利之意思。而在現行法制下，借名契
    約乃無名契約，依私法自治原則，當事人基於特定目的而訂
    立借名契約，如未違反強制規定或公序良俗，當非法所不許
    ，故當事人間之權利義務，應先依雙方當事人之契約內容而
    定，契約未約定者，則以補充解釋之方法定之，並參考民法
    關於委任之相關規定。
三、本件兩造合資購買花蓮縣壽豐鄉○○段232、241、233地號
    土地，原告乙○○佔上開土地權利四分之一，原告丙○○佔
    上開土地權利四分之一，被告佔上開土地權利二分之一，礙
    於當時土地法第30條規定之限制，始約定登記上開土地所有
    權於被告名下等情，既為兩造所不爭執，足認原告僅將上開
    土地借被告之名辦理所有權登記，應符合前述借名契約之性
    質。又兩造就契約內容並未為相關約定，即應參考民法有關
    委任契約之規定。復按當事人之任何一方，得隨時終止委任
    契約，民法第549條第1項定有明文。本件原告既已終止與被
    告間就上開土地之借名契約，則其請求被告將上開土地所有
    權應有部分四分之一移轉登記予原告乙○○、應有部分四分
    之一移轉登記予原告丙○○，為有理由，應予准許。
四、被告雖抗辯原告之請求權業已罹於15年時效而消滅云云，惟
    按請求權因15年間不行使而消滅，民法第125條定有明文。
    次按消滅時效，自請求權可行使時起算，亦為民法第128條
    所明訂，而所謂請求權可行使時，乃指權利人得行使請求權
    之狀況而言，至於義務人實際上能否給付，則非所問。查本
    件原告係因當時土地法第30條規定之限制，始將上開土地借
    名登記於被告名下，俱如前述，是於土地法第30條公布廢止
    前，原告均因法令之限制無從行使其財產返還請求權，請求
    被告將上開土地所有權移轉登記予原告，依前開規定，自無
    從起算15年之時效期間，迨至土地法第30條於89年1月26日
    公布廢止後，原告之財產返還請求權始回復至得行使之狀態
    ，從而，原告之財產返還請求權應自89年1月26日即土地法
    第30條廢止時起算，迄至96年1月16日原告聲請調解時止，
    尚未逾15年之時效期間。是被告辯稱原告之請求權已罹於時
    效而消滅云云，自不足採。
五、復查，花蓮縣壽豐鄉○○段232-1、233-1、241-1地號土地
    因政府徵收，由花蓮縣政府將上開3筆土地地價補償費271,
    551元以被告為提存物受取人向本院辦理清償提存，嗣因被
    告未於提存後10年內對提存物行使權利，經本院依修正前提
    存法第10、15、16條及民法第330條之規定，於96年7月1日
    將上開提存物即地價補償費271,551元解繳國庫乙節，業據
    本院依職權調閱本院96年度解字第536號、85年度存字第370
    號提存卷宗查明屬實，是被告取得受領上開提存物即地價補
    償金之權利，係本於其為上開東明段232-1、233-1、241-1
    地號土地所有權人之地位，其受有利益非無法律上之原因，
    則原告本於不當得利之法律關係，請求被告返還上開地價補
    償金，於法顯有未合，不應准許；又上開地價補償金既經解
    繳國庫，即陷於給付不能之狀態，則原告另本於委任關係，
    請求被告返還上開地價補償金，亦屬無據，不應准許。
六、從而，原告請求被告應將坐落花蓮縣壽豐鄉○○段232、233
    、241地號土地所有權應有部分四分之一移轉登記予原告乙
    ○○、應有部分四分之一移轉登記予原告丙○○，為有理由
    ，應予准許；另本於委任及不當得利之法律關係，請求被告
    給付原告乙○○67,887元、原告丙○○67,887元，及均自97
    年1月22日起至清償日止，按年息百分之五計算之利息，即
    屬無據，應予駁回。
七、本件事證已臻明確，兩造其餘攻擊防禦方法及舉證，核與本
    件判決結果不生影響，爰不贅論，併予敘明。
八、訴訟費用負擔之依據：民事訴訟法第79條。
中    華    民    國    97    年    3     月    28    日
                  民事庭法  官  陳燁真
以上正本係照原本作成
如對本判決上訴，須於判決送達後20日內向本院提出上訴狀
中    華    民    國    97    年    3     月    28    日
                        書記官  王心怡


司法院資訊處製作；財團法人民間司法改革基金會備份。
